【裁判字號】    98,消債抗,99
【裁判日期】    980609
【裁判案由】    清算事件
【裁判全文】
臺灣板橋地方法院民事裁定            98年度消債抗字第99號
抗  告  人  甲○○（原名  乙○.
即  債務人
代  理  人  青含國律師
上列抗告人因清算事件，對於中華民國98年2 月27日本院97年度
消債清字第113 號裁定提起抗告，本院裁定如下：
    主  文
抗告駁回。
抗告程序費用新臺幣壹仟元由抗告人負擔。
    理  由
一、本件抗告意旨略以：(一)關於原裁定於民國97年11月17日裁定
    命抗告人於10內詳為補正「應具體說明曾經協商成立，係因
    何不可歸責於己之事由，致履行顯有重大困難，並應提出證
    明文件」、「陳報聲請前2 年內收入及必要支出之數額、原
    因及種類，並應提出證明文件…」等情事。而抗告人亦於97
    年11月28日以陳報狀回覆法院。是此，抗告人即於裁定期間
    之內（10日內補正，中間扣除週休二日真正可供準備文件之
    時間僅有七日，裁定期間不合理之至），補正說明。果若，
    補正事項未臻完備，原裁定法院亦應再通知抗告人說明補充
    。焉能認定未遵期確實補正之情事。(二)法院應依職權調查必
    要之事實及證據，並得向稅捐或其他機關、團體為查詢。法
    院為調查事實，得命關係人或法定代理人本人到場或以書面
    陳述意見。法院之調查及訊問，得不公開。消費者債務清理
    條例第9 條固有明文。原裁定法院卻以「…又本院雖又於上
    開裁定內，併命聲請人補正「財產目錄及最新證明文件…保
    險單…所謂保險單係指含以本人及配偶、未成年子女、父母
    為要保人或受益人之人壽保險單及儲蓄性、投資性保險單」
    等事項，惟聲請人迄今均未陳報有此部分資料可稽。然細繹
    聲請人陳報之其於兆豐國際商業銀行新店分行所開立之帳戶
    「客戶存款資料明細表」所載，聲請人於95年9 月25 日 曾
    經支出「保險費」97,910元予對象名為「安泰」之機構，且
    更在其後之96年8 月7 日自名為「安泰人壽保險股份」之機
    構受領新臺幣（下同）44,000元，堪信聲請人對外應有投保
    人壽或儲蓄性、投資性保險等保險契約之情事，或者為上開
    保險契約之受益人無疑。然其始終既均未敘明此部分情節之
    存在，可見聲請人並未配合法院而為協力行為，足認其實欠
    缺清理債務之誠意，要無加以保護之必要（消費者債務清理
    條例第9 條）。」云云，認抗告人欠缺清理債務之誠意，要
    無加以保護之必要。然查，所謂欠缺清理債務之誠意，要無
    加以保護之必要，即得駁回清算聲請，遍翻消費者債務清理
    條例全文毫無此項規定。原裁定捨棄消費者債務清理條例第
    9 條所賦予之調查權限，卻僅讓抗告人提出那些蒐集困難，
    或是無從取得的數據，難令人甘服云云，為此提起抗告，請
    求廢棄原裁定並准予清算等語。
二、按消費者債務清理條例所規定之清算制度，實質上即為破產
    法上破產之特別程序，其目的在於使債權人獲得公平之受償
    ，避免債務人遭受多數債權人個別對其強制執行，而無法重
    建經濟，以使債務人得有更生之機會，防止社會經濟發生混
    亂。清算制度並非在使債務人恣意消費所造成之債務，轉嫁
    予債權人負擔。是消費者債務清理條例第134 條規定：「債
    務人有下列各款情形之一者，法院應為不免責之裁定，但債
    務人證明經普通債權人全體同意者，不在此限：一於七年內
    曾依破產法或本條例規定受免責。二隱匿、毀損應屬清算財
    團之財產，或為其他不利於債權人之處分。三捏造債務或承
    認不真實之債務。四因浪費、賭博或其他投機行為，致財產
    顯然減少或負擔過重之債務，而生開始清算之原因。五於清
    算聲請前一年內，已有清算之原因，而隱瞞其事實，使他人
    與之為交易致生損害。六明知已有清算原因之事實，非基於
    本人之義務，而以特別利於債權人中之一人或數人為目的，
    提供擔保或消滅債務。七隱匿、毀棄、偽造或變造帳簿或其
    他會計文件之全部或一部，致其財產之狀況不真確。八故意
    於財產及收入狀況說明書為不實之記載，或有其他故意違反
    本條例所定義務之行為。」依上開規定意旨，可知該條例所
    規定債務人之免責制度，係在鼓勵勤勞誠實之債務人，而非
    縱容投機不誠實之債務人奢侈浪費，倘債務人於聲請清算前
    之相當期間內，利用信用金融之機會，恣意為非屬通常生活
    所需之鉅額消費或作奢侈性、浪費性之消費，而不在意日後
    履行返還之能力，反而算計消費者債務清理條例中之免責制
    度，濫用清算程序以規避其應負擔之償還責任，即與本條例
    之立法意旨有違。故法院審查債務人清算之聲請時，倘債務
    人於聲請清算前之相當期間內，為鉅額消費或作奢侈性、浪
    費性之商品或服務消費，而與其通常生活所需顯不相當，或
    有其他情事，在客觀上顯係濫用清算程序以規避其應負擔之
    償還責任，有違誠信原則時，應認法院得裁定駁回債務人清
    算之聲請，資以衡平債權人及債務人之權益，有最高法院96
    年度台抗字第659 號、96年度台抗字第660 號裁判要旨可資
    參照。
三、查本件抗告人積欠金融機構債務合計共950,504 元，於消費
    者債務清理條例施行前，曾依照中華民國銀行公會會員辦理
    消費金融案件無擔保債務協商機制，與最大債權金融機構臺
    新商銀成立協商，雙方約定自95年6 月起，分100 期，利率
    5%，每月繳納13,708元至清償完畢為止，抗告人履行協商還
    款金額至96年5 月毀諾，有抗告人提出之債權人清冊、財團
    法人金融聯合徵信中心當事人綜合信用報告（債務清理條例
    前置協商專用債權人清冊）影本、95年銀行協商協議書影本
    、還款證明附卷足憑（見原審卷第6 頁、第17頁、第19至第
    29 頁 、第68至第70頁），堪信為真實，惟查：
  (一)依抗告人所提債權人清冊及各債權人之陳報，抗告人對各債
    權銀行均負有信用卡帳款債務。經本院向各無擔保債權銀行
    查詢聲請人信用卡之刷卡明細結果，各債權銀行均提出抗告
    人刷卡明細資料，其中債權人遠東國際商業銀行股份有限公
    司（下稱遠東商銀）、台新國際商業銀行股份有限公司（下
    稱台新商銀）永豐信用卡股份有限公司等並指稱：觀諸抗告
    人之消費紀錄及現金卡交易紀錄，其大部分皆以信用卡預借
    現金，次數繁多，金額從數千到上萬皆有，且其消費多為百
    貨公司、電視購物等項目，顯有不當擴張債務與奢侈浪費之
    情形等語（見本院卷第78頁、第84頁、第90頁）。復經本院
    審酌各債權銀行提出之聲請人信用卡刷卡明細資料結果如下
    ：
  1.依債權人上海商業儲蓄銀行股份有限公司提出之抗告人信用
    卡消費明細表，抗告人於90年3 月29日於康萱有限公司消費
    2 筆共30,000元，於90年2 月18日至3 月22日止，於太平洋
    百貨股份有限公司消費2 筆共7,140 元，於遠東百貨股份有
    限公司消費1,550 元，另於90年4 月4 日至95年2 月4 日止
    預借現金合計共96,000元。（見本院消債抗字卷第38頁）
  2.依債權人國泰世華商業銀行股份有限公司（下稱國泰世華商
    銀）提出之抗告人信用卡消費明細表，抗告人於93年9 月24
    日起至94年11月19日止，於太平洋百貨股份有限公司雙和店
    消費11筆，金額合計共計20,196元，於94年5 月29日、同年
    6 月4 日於好樂迪股份有限公司消費2 筆，金額合計共9,33
    6 元，於94年12月30日於東森購物百貨股份有限公司消費1
    筆金額1,000 元，另於94年8 月30日起至94年12月18日止，
    向數家銀行預借現金金額共計107,000 元。（見本院消債抗
    字卷第50頁）
  3.依債權人遠東商銀提出之抗告人信用卡消費明細表，抗告人
    於90年3 月起至95年7 月止，以信用卡預借現金金額共計21
    7,686 元，其中於94年8 月起至95年6 月止，以信用卡預借
    現金之金額高達153,686 元。（見本院消債抗字卷第80至第
    83頁）
  4.依債權人台新商銀提出之抗告人信用卡消費明細表，抗告人
    自92年12月26日至94年4 月15日止，於太平洋百貨股份有限
    公司消費5 筆金額共計14,768元，於新光三越百貨股份有限
    公司（下稱新光三越）消費7 筆金額共計11,250元，於東森
    購物百貨股份有限公司消費1 筆金額為8,460 元，於好樂迪
    股份有限公司消費1 筆金額為2,603 元。（見本院消債抗字
    卷第86至第87頁）
  5.依債權人永豐信用卡股份有限公司提出之抗告人信用卡消費
    明細表，抗告人於95年1 月22日於NET 永和一店消費1 筆金
    額為2,497 元，於95年2 月25日於新光三越消費3 筆金額共
    計2,900 元，於95年2 月26日於英屬維京群島商億皓股份有
    限公司消費2 筆金額共2,200 元。（見本院消債抗字卷第93
    至第94頁）
  6.依債權人友邦國際信用卡股份有限公司提出之抗告人信用卡
    消費明細表，抗告人於92年3月28日起至93年6月16日止，以
    信用卡預借現金金額共計42,000元，另於93年9 月24日於太
    平洋百貨股份有限公司雙和店消費1 筆金額為1,320 元。（
    見本院消債抗字卷第98頁）
  (二)綜觀抗告人上開各家銀行信用卡刷卡消費紀錄，大多集中於
    太平洋百貨股份有限公司、新光三越2 處，抗告人為本件聲
    請清算前之90至95年間，於太平洋百貨股份有限公司消費金
    額合計43,424元，於新光三越消費金額合計14,150元，於遠
    東百貨公司消費金額1,550 元，總計於百貨公司消費金額高
    達59,134元。復查抗告人於康萱有限公司消費金額高達3 萬
    元，於東森購物股份有限公司消費金額合計共9,460 元，於
    好樂迪股份有限公司消費金額合計共11,939元，另向數家銀
    行預借現金，其中於94年8 月31日至94年12月18日間，向遠
    東商銀預借現金高達153,686 元，平均每月提領13,971 元
    （元以下四捨五入），向國泰世華商銀預借現金高達107,00
    0 元，平均每月提領21,400元，合計抗告人於94年8 月至12
    月間平均每月提領金額高達35,371元，與一般家庭日常所需
    支出顯不相當。因此，各債權銀行認抗告人上開大筆刷卡消
    費，且多為百貨公司、電視購物、KTV 等非日常生活必要支
    出，而有不當擴張債務且有奢靡消費之情事，顯非無據。
四、綜上所述，本件抗告人於聲請債務協商及本件清算前之相當
    期間內，所為前開鉅額消費或奢侈性、浪費性之商品或服務
    消費，與其通常生活所需顯不相當，客觀上足認有濫用清算
    程序以規避其應負擔之償還責任，而有違誠信原則，依首揭
    說明，自應駁回其清算之聲請。原審裁定駁回其清算聲請，
    理由雖有不同，惟結論並無二致，仍應予維持。故抗告人指
    摘原裁定為不當，求予廢棄，為無理由，應予駁回。
五、據上論結，本件抗告為無理由，爰依消費者債務清理條例第
    15條、民事訴訟法第495 條之1 第1 項、第449 條第1 項、
    第95條、第78條，裁定如主文。
中    華    民    國    98    年    6     月    9     日
                  民事第一庭    審判長法  官  李世貴
                                      法  官  陳翠琪
                                      法  官  黃信樺
上為正本係照原本作成
本裁定不得抗告
中    華    民    國    98    年    6     月    9     日
                                      書記官  李佳靜


司法院資訊處製作；財團法人民間司法改革基金會備份。
